ACORDAO-COMPLETO-2366647

ACÓRDÃO 1926/2019 ATA 31/2019 - PLENÁRIO

VISTOS, relatados e discutidos estes autos de representação, com pedido de medida cautelar, formulado por Radar Gestão de Negócios e Marketing Promocional Ltda. - EPP, para suspender o andamento do Pregão Eletrônico 2/2019, promovido pelo Conselho Regional de Contabilidade do Estado da Bahia - CRCBA.
ACORDAM os ministros do Tribunal de Contas da União, reunidos em sessão do Plenário, ante as razões expostas pela relatora, e com base no art. 237, inciso I, do Regimento Interno, em:
9.1. conhecer da representação e considerá-la improcedente;
9.2. dar ciência deste acórdão ao Conselho Regional de Contabilidade do Estado da Bahia e à representante;
9.3. arquivar os autos.

Representação acerca de supostas irregularidades na inabilitação de licitante em pregão para contratação de empresa especializada em organização de eventos.

Conselho Regional de Contabilidade do Estado da Bahia (CNPJ 15.244.148/0001-49).

3. Representante: Radar Gestão de Negócios e Marketing Promocional Ltda. - EPP (CNPJ 10.339.154/0001-66).

13.1. Ministros presentes: José Mucio Monteiro (Presidente), Walton Alencar Rodrigues, Benjamin Zymler, Augusto Nardes, Aroldo Cedraz, Raimundo Carreiro e Ana Arraes (Relatora).
13.2. Ministros-Substitutos presentes: Augusto Sherman Cavalcanti, André Luís de Carvalho e Weder de Oliveira.

ANA ARRAES

Reproduzo como relatório a instrução da Secretaria de Aquisições Logísticas do TCU (peça 9) , a qual contou com a anuência de seus dirigentes (peças 10 e 11) :
“Instrução Inicial de Representação com Pedido de Cautelar
	A. Identificação do Processo

	TC 021.329/2019-2
	Conhecimento. Medida Cautelar. Oitiva.

	Unidade Jurisdicionada
	Uasg

	Conselho Regional de Contabilidade do Estado da Bahia – CRCBA.
	Não se aplica.

	Objeto

		Contratação de empresa especializada na prestação dos serviços de organização, planejamento,
promoção e execução de eventos, elaboração e fornecimento de infraestrutura no que se refere à locação de espaço físico, com mobiliário necessário e adequado, fornecimento de layout ou design para estandes, exposições ou feiras, compreendendo a montagem, desmontagem, limpeza, manutenção, instalações elétricas, hidráulicas, de equipamentos e outros serviços correlatos, dentro e fora do ambiente hoteleiro, para atender ao Conselho Regional de Contabilidade do Estado da Bahia - CRCBA em todo território do Estado da Bahia, conforme especificações e condições constantes no Anexo 1 (Termo de Referência) (peça 1, p. 9) .

	Representante
	CNPJ

	Radar Gestão de Negócios e Marketing Promocional Ltda. – EPP (Uanga Produções e Eventos) . 
	10.339.154/0001-66

	Há pedido de Sustentação Oral?
	Procuração 

	Não. 
	 (peça 1, p. 8) 

	Modalidade
	Número do Certame
	Tipo

	Pregão Eletrônico
	002/2019
	Menor preço por lote 

	Vigência
	Valor Homologado

	Doze meses, passíveis de prorrogação (peça 1, p. 42-43) .
	R$ 560.233,41

	Fase do Certame

	Conforme informação obtida no sítio do CRCBA, o Pregão Eletrônico nº 002/2019 se encontra com status de ‘Adjudicado e Homologado’. No Diário Oficial da União, Seção 3, nº 131, de 10/07/2019, foi publicado o resultado de julgamento com a adjudicação dos cinco lotes licitados (peça 7, p. 1) .

	B. Alegações do Representante 
Trata-se de expediente encaminhado pela empresa Radar Gestão de Negócios e Marketing Promocional Ltda. – EPP (Uanga Produções e Eventos) , alegando ‘ato irregular e ilegal’ do Presidente do Conselho Regional de Contabilidade do Estado da Bahia – CRCBA, quando manteve a decisão da comissão de licitação que considerou a representante inabilitada, por ocorrência de impedimento constante nos itens 2.2.3 e 2.2.5 do edital (peça 3, p. 1-2) . 
Em sua peça, a representante alega, que:
a) o impedimento que justificou a inabilitação no certame se deve a pena de suspensão de licitar e impedimento de contratar com o Ministério da Saúde pelo prazo de um ano, segundo publicação de aviso de penalidade lavrado pela Coordenação-Geral de Material e Patrimônio da Subsecretaria de Assuntos Administrativos da Secretaria Executiva do Ministério da Saúde (peça 3, p. 3) ;
b)  o Cadastro de Empresas Inidôneas e Suspensas – CEIS, no detalhamento da sanção sofrida pela impetrante indica que a abrangência desta restringe-se ao órgão sancionador (peça 3, p. 3) ;
c) no Sistema de Cadastramento Unificado de Fornecedores - SICAF, verifica-se que o tipo da ocorrência foi a ‘suspensão temporária’, sendo o motivo a ‘inexecução total ou parcial do contrato’ e o âmbito da sanção a ‘Administração’ (peça 3, p. 3-4) ;
d) a Lei 8.666/1993, em seu art. 6º diferencia os conceitos de ‘Administração’ e ‘Administração Pública’, sendo que ‘o órgão seria enquadrado como administração, mas não como Administração Pública’, residindo neste ponto o erro de compreensão do representado (peça 3, p. 5) ;
e) a ‘penalidade sofrida pela representante é limitada tão somente ao órgão sancionador e não ao ente público ao qual estaria vinculado, a União’ (peça 3, p. 5) ;
f) na sua compreensão, ‘o item 2.2.3 do edital faz referência expressa quanto a suspensão ou impedimento de contratar com qualquer ENTE da Administração Pública e não a qualquer ENTE da Administração Pública ou ÓRGÃO da Administração’ (peça 3, p. 5) ;
g) a penalidade do inciso III, do art. 87, da Lei 8.666/1993, ‘visa restringir apenas ao órgão ou unidade administrativa pela qual a Administração Pública opera e atua concretamente’, sendo que inciso IV, do art. 87, da Lei 8.666/1993 teria a ‘finalidade de abranger toda Administração Pública’ (peça 3, p. 6) ;
h) segundo entendimento do Ministério Público e do TCU, ‘a suspensão temporária somente impede o licitante de participar de licitação e firmar contrato com o órgão ou entidade que lhe aplicou a penalidade de suspensão temporária’. Como fundamento de sua argumentação cita os Acórdãos 1539/2010 e Acórdão 2962/2015-TCU-Plenário (peça 3, p. 6) ;
i) houve na inabilitação interpretação equivocada dos itens 2.2.3 e 2.2.5 constantes do Edital, prejudicando tanto a representante como o caráter competitivo (peça 3, p. 6) .

	C. Exame de Admissibilidade

	Legitimidade do Autor

	O representante possui legitimidade para representar ao Tribunal?
 (Fundamento: art. 113, § 1º, da Lei 8.666/1993, c/c o art. 237 do Regimento Interno/TCU) 
	Sim

	Redação em Linguagem Compreensível

	A representação está redigida em linguagem clara e objetiva, contém nome legível, qualificação e endereço do representante?
 (Fundamento: art. 235 do Regimento Interno/TCU) 
	Sim

	Indício Concernente à Irregularidade ou Ilegalidade

	A representação encontra-se acompanhada do indício concernente à irregularidade ou ilegalidade apontada pelo autor?
 (Fundamento: art. 235 do Regimento Interno/TCU) 
	Sim

	Competência do TCU

	A representação trata de matéria de competência do TCU?
 (Fundamento:  art. 235 do Regimento Interno/TCU) 
	Sim

	Interesse Público

	Os argumentos do autor indicam a possibilidade de existência de interesse público, caso restem comprovadas as supostas irregularidades apontadas na peça inicial.
 (Fundamento: art. 103, § 1º, da Resolução - TCU 259/2014) 
	Sim

	Análise quanto ao interesse público: 
Confirmadas as alegações do representante, há potencial risco de dano ao erário, em razão da possibilidade de não ser selecionada a proposta mais vantajosa obtida no certame. A inabilitação da representada pode ter impossibilitado o alcance da proposta mais vantajosa (peça 5, p. 1-7) . 

	Conclusão quanto ao Exame de Admissibilidade

	Presentes todos os requisitos de admissibilidade constantes no art. 113, § 1º, da Lei 8.666/1993, c/c os arts. 235 e 237, VII, do Regimento Interno/TCU, e no art. 103, § 1º, da Resolução - TCU 259/2014, a representação deve ser conhecida. 

	D. Medida Cautelar – Avaliação dos Pressupostos

	Perigo da Demora

	Há decisão judicial ou administrativa, sem especificação de prazo, para suspender o andamento do processo licitatório ou a contratação?
	Não há informação

	No caso de contratação normal:
	O contrato decorrente do certame já foi assinado?
	Não há informação

	Análise:

	Está configurado o pressuposto do perigo da demora, uma vez que, conforme informação obtida no sítio do CRCBA, o Pregão Eletrônico nº 002/2019 se encontra com status de ‘Adjudicado e Homologado’. No Diário Oficial da União, Seção 3, nº 131, de 10/07/2019, foi publicado o resultado de julgamento com a adjudicação dos cinco lotes licitados (peça 7, p. 1) . 

	Perigo da Demora Reverso

	O serviço/bem é essencial ao funcionamento das atividades do órgão/entidade?
	Não

	O órgão ou entidade está coberto contratualmente pelo serviço com razoável vigência (há a possibilidade de voltar a fase ou refazer o certame, a depender da consequência da concessão de cautelar no caso concreto) ou admite prorrogação excepcional?
	Não há informação

	Caso haja a possibilidade de manutenção do contrato com a atual prestadora dos serviços, as condições dessa contratação seriam melhores (menor preço e atendimento satisfatório) que o que se está em vias de contratar?
	Não há informação

	Análise:

	O serviço licitado não se configura como essencial ao funcionamento do Conselho Regional de Contabilidade do Estado da Bahia. O objeto do certame é a contratação de empresa especializada na prestação dos serviços de organização, planejamento, promoção e execução de eventos, área meio administrativa. Resta, portanto, por ora, afastado o perigo da demora reverso.

	Plausibilidade Jurídica

	O órgão/entidade está sujeito aos normativos supostamente infringidos?
	Sim

	Há plausibilidade nas alegações do representante?
	Sim

	Há indício de sobrepreço ou superfaturamento?
	Sim

	Há grave risco de lesão ao erário, inexecução ou execução insatisfatória do objeto?
	Sim

	Análise quanto à plausibilidade jurídica e quanto à necessidade de adoção de medida cautelar:

	Segundo consta da ata disponível no portal de compras do Governo Federal, a empresa Radar Gestão de Negócios e Marketing Promocional Ltda. – EPP (Uanga Produções e Eventos) foi inabilitada do Pregão Eletrônico Nº 002/2019 (peça 5, p. 1) , em razão de constar no relatório do SICAF penalidade imposta pelo Ministério da Saúde, de suspensão temporária para contratar com a Administração, com base no art. 87, inciso III, da Lei 8.666/1993, em 09/05/2019, pelo período de 26/04/2019 a 26/04/2020 (peça 3, p. 4) . 
Conforme disposto no art. 87, inciso III, da Lei 8.666/1993, o fornecedor que incorrer em inexecução total ou parcial do contrato com a Administração poderá sofrer sanção de suspensão temporária de participação em licitação e impedimento de contratar por prazo não superior a dois anos. Esta sanção tem eficácia inter partes (restrita apenas aos indivíduos abrangidos na decisão, no caso, órgão e empresa fornecedora) e não erga omnes (contra todos ou frente a todos) . Quer dizer que a pena de suspensão e impedimento de licitar é específica para fornecimento no Órgão que aplicou a sanção e não para toda a Administração Pública, que seria o caso da declaração de inidoneidade para licitar, constante do art. 87, inciso IV, da Lei 8.666/1993. Deste modo, a pena de suspensão de licitar sofrida pela representante se limita ao âmbito do Ministério da Saúde (peça 3, p. 3) , não devendo servir de pressuposto de inabilitação em certames licitatórios em outros órgãos da Administração direta ou indireta, posto que, se tal comportamento fosse possível, estaríamos diante de extrapolação dos valores máximos contidos em normativo legal sem a devida autorização legislativa.
A citada limitação geográfica da sanção de suspensão temporária já foi objeto de inúmeras decisões pelo Tribunal de Contas da União, que no Acórdão 504/2015-TCU-Plenário, de relatoria do Ministro Weder de Oliveira entendeu que ‘os efeitos da sanção estabelecida no art. 87, III, da Lei 8.666/1993 são adstritos ao órgão ou entidade sancionador’ e no Acórdão 266/2019-TCU-Plenário, de relatoria do Ministro Aroldo Cedraz (citando Acórdãos 3.243/2012, 3.439/2012, 2.242/2013, 3.645/2013, 504/2015 e 1.764/2017) ‘no sentido de que a suspensão do direito de licitar prevista no inciso III do art. 87 da Lei 8.666/1993 produz efeitos apenas em relação ao órgão ou entidade contratante que aplicou a penalidade’. 
Ocorre que o item 2 do edital do Pregão Eletrônico Nº 002/2019, que trata da participação na licitação, indica que não serão aceitas propostas de licitantes que estejam sofrendo penalidades do art. 87, III, da Lei 8.666/1993, independente do órgão sancionador, como demonstra o comando do item 2.2.3, que assim dispõe (peça 1, p. 10) : 
2.2 – Não será permitida a participação de empresa:
2.2.3) suspensa de participar de licitação e impedida de contratar com qualquer ente da Administração Pública, durante o prazo da sanção aplicada; 
O Órgão licitante não se limitou a citar que a condição de suspensão e impedimento para licitar perante àquela Administração (CRCBA) era condição restritiva de participação no certame, mas fez constar, expressamente, que a suspensão de participar de licitação ‘com qualquer ente da Administração Pública’ era fato impeditivo, situação que contraria a jurisprudência deste Tribunal, conforme mencionado no item 9 desta instrução. 
Tal limitação de participação contida no item 2.2.3 do edital do Pregão Eletrônico Nº 002/2019 não foi objeto de impugnação pelos interessados, conforme se pode verificar no sítio do CRCBA, mas a exigência pode ensejar em limitação à competitividade, prática vedada aos agentes públicos conforme artigo 3º, § 1º, inciso I, da Lei 8.666/1993.
A empresa Radar Gestão de Negócios e Marketing Promocional Ltda. – EPP (Uanga Produções e Eventos) interpôs recurso administrativo contra a decisão do pregoeiro alegando em síntese que ‘fora inabilitada de forma equivocada, tão somente com base nos itens 2.2.3 e 2.2.5 do Edital’ (peça 4, p. 1) .
Embora o item 2.2.5 do edital (impedimento de licitar e contratar com a União, durante o prazo da sanção aplicada) tenha sido indevidamente citado em concurso com o item 2.2.3 como fundamento de inabilitação da empresa Radar Gestão de Negócios (peça 5, p. 5) , somente o item 2.2.3 do edital do pregão é que fundamenta tal inabilitação do certame, posto que é este que cita a impossibilidade de participação de empresa que tenha sofrido suspensão temporária e impedimento de contratar (peça 1, p. 9) e também, porque a empresa não possui anotado no relatório do SICAF a sanção de inidoneidade como tipo de ocorrência (peça 3, p. 4) .  
Quanto ao recurso, o pregoeiro conheceu da peça interposta pela empresa Radar Gestão de Negócios e manteve sua posição pela inabilitação alegando que os ‘argumentos não suscitam viabilidade de reconsideração’, posto que a fundamentação da inabilitação não foi objeto de impugnação tempestiva e desta forma se manteve a ‘abrangência da penalidade imposta que se estende à toda Administração’ (peça 5, p. 6) . O recurso foi encaminhado à consideração do Presidente do CRCBA, que ratificou o julgamento do pregoeiro e negou provimento ao recurso administrativo (peça 5, p. 7) .    
Com respeito aos valores praticados no certame e a possibilidade da escolha da proposta mais vantajosa à Administração, da análise dos lances praticados no pregão em confronto com os valores adjudicados (peça 8, p. 1-2) , pode-se verificar que a inabilitação da empresa Radar Gestão de Negócios e Marketing Promocional Ltda. – EPP (Uanga Produções e Eventos) pode ter trazido um possível prejuízo ao erário da ordem de 24,67% (R$ 138.234,29) (peça 8, p. 2) em relação ao valor total da contratação (R$ 560.233,41) (peça 7, p. 1) , se comparado o valor da proposta aceita e habilitada da empresa adjudicada com o valor da proposta aceita e inabilitada da empresa Radar Gestão de Negócios (peça 6, p. 21-359) . Desta forma, vislumbra-se um prejuízo econômico com a inabilitação da representante. 
Diante do exposto está configurado o pressuposto da plausibilidade jurídica pela indevida inabilitação da representada, que demonstrou ter condições de ofertar preços mais competitivos nos lances realizados (peça 6, p. 21-359) , o que pode trazer a potencial risco de dano ao erário e possibilidade de não ser selecionada a proposta mais vantajosa no certame. 
Feitas essas considerações, propõe-se deferir o pedido de medida cautelar, uma vez presentes os pressupostos do perigo da demora e da plausibilidade jurídica, essenciais para sua concessão, e por restar descaracterizado o perigo da demora reverso, e realizar a oitiva do Conselho Regional de Contabilidade do Estado da Bahia - CRCBA, com amparo no art. 276, § 3º, c/c art. 250, V, todos do Regimento Interno/TCU, para que, no prazo de quinze dias, se pronuncie em relação aos pressupostos da cautelar deferida, e também quanto aos seguintes pontos relativos ao Pregão Eletrônico Nº 002/2019:
inabilitação indevida da empresa Radar Gestão de Negócios e Marketing Promocional Ltda. – EPP (Uanga Produções e Eventos) , em razão da sanção imposta pelo Ministério da Saúde em 09/05/2019, pelo período de 26/04/2019 a 26/04/2020, considerando o previsto no item  2.2.3 do edital, em desconformidade com a jurisprudência do Tribunal de Contas da União, em especial, Acórdãos 266/2019, 3.243/2012, 3.439/2012, 2.242/2013, 3.645/2013, 504/2015 e 1.764/2017 – TCU – Plenário e com o art. 3º, § 1º, inciso I, da Lei 8.666/93;
possibilidade de não obtenção da proposta mais vantajosa com a inabilitação indevida da empresa Radar Gestão de Negócios e Marketing Promocional Ltda. – EPP (Uanga Produções e Eventos) , com possível prejuízo ao erário da ordem de 24,67% (R$ 138.234,29) (peça 8, p. 1-2) em relação ao valor total da contratação (R$ 560.233,41) (peça 7, p. 1) , com infração ao art. 3º, caput, da Lei 8.666/1993.
Tendo em vista que foi publicado no Diário Oficial da União, Seção 3, nº 131, de 10/07/2019 (peça 7, p. 1) , o resultado de julgamento com a adjudicação dos lotes licitados para as empresas I.V.P. Entretenimento Ltda. (Grupo 01) ; Garden Eventos e Serviços Eireli (Grupos 02 e 04) e Una Marketing de Eventos Eireli (Grupos 03 e 05) , propõe-se realizar, nos termos do art. 276, § 3º , c/c art. 250, V, todos do Regimento Interno/TCU, a oitiva das sociedades empresárias para, no prazo de quinze dias, manifestarem-se, caso queiram, sobre os fatos constantes nos subitens 18.a e 18.b retro, assim como sobre os pressupostos da cautelar deferida.

	E. Impacto dos Encaminhamentos Propostos

	Haverá impacto relevante na entidade e/ou na sociedade, decorrente dos encaminhamentos propostos?
	Sim

	F. Pedido de Ingresso aos Autos e de Sustentação Oral

	Há pedido de ingresso aos autos?
	Não

	Há pedido de sustentação oral?
	Não

	G. Processos Conexos e Apensos

	Há processos conexos noticiando possíveis irregularidades na contratação ora em análise?
	Não

	Há processos apensos?
	Não

	H. Proposta de Encaminhamento

	Em virtude do exposto, propõe-se:
1.1. conhecer da representação, satisfeitos os requisitos de admissibilidade constantes no art. 113, § 1º, da Lei 8.666/1993, c/c os arts. 235 e 237, VII, do Regimento Interno deste Tribunal, e no art. 103, § 1º, da Resolução - TCU 259/2014;
1.2. deferir o pedido de concessão de medida cautelar, sem oitiva prévia, com fulcro no art. 276 do Regimento Interno/TCU, tendo em vista a existência dos elementos necessários para sua adoção, a fim de que o Conselho Regional de Contabilidade do Estado da Bahia - CRCBA suspenda o andamento do Pregão Eletrônico Nº 002/2019 até que o Tribunal delibere sobre o mérito da matéria ora em apreço e, caso algum contrato já tenha sido firmado, abstenha-se de praticar qualquer ato com vistas à sua execução até a deliberação definitiva desta Corte;
1.3. realizar a oitiva do Conselho Regional de Contabilidade do Estado da Bahia - CRCBA, com amparo no art. 276, § 3º, c/c art. 250, V, todos do Regimento Interno/TCU, para que, no prazo de quinze dias, se pronuncie em relação aos pressupostos da cautelar deferida, e também quanto aos seguintes pontos relativos ao Pregão Eletrônico Nº 002/2019:
inabilitação indevida da empresa Radar Gestão de Negócios e Marketing Promocional Ltda. – EPP (Uanga Produções e Eventos) , em razão da sanção imposta pelo Ministério da Saúde em 09/05/2019, pelo período de 26/04/2019 a 26/04/2020, considerando o previsto no item  2.2.3 do edital, em desconformidade com a jurisprudência do Tribunal de Contas da União, em especial, Acórdãos 266/2019, 3.243/2012, 3.439/2012, 2.242/2013, 3.645/2013, 504/2015 e 1.764/2017 – TCU – Plenário e com o art. 3º, § 1º, inciso I, da Lei 8666/93;
possibilidade de não obtenção da proposta mais vantajosa com a inabilitação indevida da empresa Radar Gestão de Negócios e Marketing Promocional Ltda. – EPP (Uanga Produções e Eventos) , com possível prejuízo ao erário da ordem de 24,67% (R$ 138.234,29) em relação ao valor total da contratação (R$ 560.233,41) , com infração ao art. 3º, caput, da Lei 8.666/1993;
demais informações que julgar necessárias; e
designação formal de interlocutor que conheça da matéria para dirimir eventuais dúvidas, informando nome, função/cargo, e-mail e telefone de contato.
1.4. realizar, nos termos do art. 276, § 3º, c/c art. 250, V, todos do Regimento Interno/TCU, a oitiva das sociedades empresárias I.V.P. Entretenimento Ltda. (CNPJ 10.267.290/0001-98) ; Garden Eventos e Serviços Eireli (CNPJ 15.441.682/0001-45) e Una Marketing de Eventos Eireli (CNPJ 05.969.672/0001-23) , para, no prazo de quinze dias, manifestar-se, caso queira, sobre os fatos constantes nos subitens 20.3.a e 20.3.b retro, assim como sobre os pressupostos da cautelar deferida;
1.5. alertar o Conselho Regional de Contabilidade do Estado da Bahia - CRCBA quanto à possibilidade de o TCU vir a determinar a anulação dos atos decorrentes do certame, caso haja elementos suficientes para a decisão de mérito, que caracterizem afronta às normas legais e/ou a possibilidade de ocorrência de prejuízos à Administração;
1.6. encaminhar cópia da presente instrução ao Conselho Regional de Contabilidade do Estado da Bahia - CRCBA, e às empresas I.V.P. Entretenimento Ltda. (CNPJ 10.267.290/0001-98) ; Garden Eventos e Serviços Eireli (CNPJ 15.441.682/0001-45) e Una Marketing de Eventos Eireli (CNPJ 05.969.672/0001-23) , de maneira a embasar as respostas à oitiva;
1.7. comunicar ao representante a decisão que vier a ser prolatada.”

	É o relatório.

Tiago Miranda Lima (OAB/BA 28.581) representando a Radar Gestão de Negócios e Marketing Promocional Ltda. - EPP.

Não atuou.

REPRESENTAÇÃO. ALCANCE DA SANÇÃO PREVISTA NO INCISO III DO ART. 87 DA LEI 8.666/1993. JURISPRUDÊNCIA DO SUPERIOR TRIBUNAL DE JUSTIÇA. IMPROCEDÊNCIA DA REPRESENTAÇÃO. ARQUIVAMENTO.

REPRESENTAÇÃO (REPR)

Secretaria de Controle Externo de Aquisições Logísticas (Selog).

Trata-se de representação, com pedido de medida cautelar inaudita altera pars, formulado por Radar Gestão de Negócios e Marketing Promocional Ltda. - EPP, para suspender o andamento do Pregão Eletrônico 2/2019, promovido pelo Conselho Regional de Contabilidade do Estado da Bahia - CRCBA, cujo objeto é a contratação de empresa especializada na prestação dos serviços de organização, planejamento, promoção e execução de eventos em todo o território do estado da Bahia, no valor estimado de R$ 560.233,41.
A empresa contestante alega suposto ato irregular do presidente do CRCBA, por ter mantido a decisão da comissão de licitação que inabilitou a representante, ao enquadrá-la no impedimento constante do subitem 2.2.3 do Edital do Pregão Eletrônico 2/2019:
“item 2.2.3 – Não será permitida a participação de empresa suspensa de participar de licitação e impedida de contratar com qualquer ente da Administração Pública, durante o prazo da sanção aplicada.”
A empresa assim fundamenta sua contestação:
2.1. seu enquadramento no subitem 2.2.3 do edital dever-se-ia à pena de suspensão de licitar e ao impedimento de contratar com o Ministério da Saúde pelo prazo de um ano, com base no inciso III do art. 87 da Lei 8.666/1993;
2.2. a penalidade do inciso III do art. 87 da Lei 8.666/1993 restringir-se-ia apenas ao órgão ou unidade administrativa por que a administração pública opera e atua concretamente;
2.3. a Lei 8.666/1993, em seu art. 6º, diferenciaria os conceitos de “Administração” e “Administração Pública”, sendo que o órgão seria enquadrado como Administração, mas não como Administração Pública, o que fundamentaria a restrição de alcance da suspensão prevista no inciso III do art. 87 daquela lei ao órgão que a aplicou;
2.4. sua inabilitação configuraria restrição à competitividade; estaria contra a jurisprudência do TCU; e causaria prejuízo ao erário.
A Secretaria de Aquisições Logísticas (Selog) acolheu os argumentos da representante e concluiu que a sanção disposta no art. 87, inciso III, da Lei 8.666/1993 teria eficácia inter partes (restrita apenas aos indivíduos abrangidos na decisão, no caso, órgão e empresa fornecedora) , e não erga omnes (contra todos ou frente a todos) . Deste modo, a pena de suspensão de licitar sofrida pela representante limitar-se-ia ao âmbito do Ministério da Saúde e não deveria servir de pressuposto de inabilitação em certames licitatórios em outros órgãos da administração direta ou indireta, razão pela qual propõe a concessão da medida cautelar alvitrada, fundamentada em precedentes recentes do TCU (Acórdãos 504/2015 e 266/2019, ambos de Plenário, entre outros) .
II
Apresentei meu voto na sessão plenária de 7/8/2019, no sentido de conhecer da representação, pois satisfeitos os requisitos de sua admissibilidade. Entretanto, dissenti da proposta da unidade técnica quanto ao mérito, por dois motivos: há jurisprudência pacífica sobre o assunto no Superior Tribunal de Justiça (STJ) em sentido oposto aos precedentes do TCU colacionados pela Selog; e, no âmbito desta Corte, a matéria não está pacificada. Assim, argumentei para que o pedido de medida cautelar fosse indeferido; a representação, julgada improcedente; e o TCU firmasse entendimento para alinhar seu posicionamento à jurisprudência do STJ.
Na fase de discussão, o ministro Bruno Dantas pediu vista dos autos. Apresentou ao meu gabinete ponderações contrárias à proposta de firmar entendimento de que a penalidade prevista no art. 87, inciso III, da Lei 8.666/1993 alcança toda a administração pública direta e indireta de todos os entes federativos.
As ponderações do ministro: seria de longa data  o posicionamento majoritário do TCU de que a sanção disposta no art. 87, inciso III, da Lei 8.666/1993 teria eficácia apenas no âmbito do órgão sancionador; jurisprudência do TCU seria endossada por parecer da AGU; jurisprudência desta Corte seria construída admitindo que existiria nítida gradação na gravidade e nos efeitos das penas cominadas pela Lei 8.666/1993; poderia haver prejuízos na competitividade das licitações; não se poderia prever os efeitos dessa mudança jurisprudencial do TCU; seria prudente aguardar a tramitação do PL 6.814/2017, que trata de reformulação da Lei de Licitações, que também dispõe, em seu art. 112, § 3º, que a sanção de impedimento de licitar ou contratar se estenderá para toda a administração pública direta e indireta do ente sancionador; não restaria comprovada a existência de imbróglios jurídicos e contratuais advindos dos diferentes entendimentos do TCU e do STJ.
Ao acolher parcialmente as ponderações de Sua Excelência, proponho acompanhar o entendimento do Superior Tribunal de Justiça somente para este caso concreto. De fato, é prudente aguardar a tramitação do PL 6.814/2017 antes de o TCU firmar o novo entendimento que propus.
Passo a expor os argumentos que fundamentam minha proposta para o caso concreto.
III
Em relação ao fato de ser de longa data o entendimento desta Casa que limita o alcance da sanção disposta no art. 87, inciso III, da Lei 8.666/1993, ressalto que a administração pública não pode ser compelida a seguir apenas o entendimento jurídico firmado pelo TCU quando da aplicação do aludido artigo; poderá se valer, sim, da jurisprudência do STJ para o aludido caso, ainda mais quando se observa que, nos termos do art. 105 da Constituição Federal, o Superior Tribunal de Justiça se constitui no guardião da lei federal. Mais ainda. Não se encontrou nenhuma decisão daquela corte que acompanhasse o posicionamento majoritário desta; por outro lado, o entendimento deste Tribunal oscilou ao longo do tempo, conforme transcrições abaixo:
“1. Conforme estabelecido pelo Plenário do STJ, "aos recursos interpostos com fundamento no CPC/1973 (relativos a decisões publicadas até 17 de março de 2016) devem ser exigidos os requisitos de admissibilidade na forma nele prevista, com as interpretações dadas até então pela jurisprudência do Superior Tribunal de Justiça" (Enunciado Administrativo n. 2) . 2. De acordo com a jurisprudência do STJ, a penalidade prevista no art. 87, III, da Lei n. 8.666/1993 não produz efeitos apenas em relação ao ente federativo sancionador, mas alcança toda a Administração Pública (MS 19.657/DF, rel. Min. Eliana Calmon, Primeira Seção, DJe 23/08/2013) . 3. Agravo desprovido.”
Adicionalmente, decisão do Supremo Tribunal Federal reconhece e consolida o entendimento esposado pelo STJ:
“[...] A doutrina e jurisprudência majoritárias são pacíficas quanto à extensão dos efeitos da declaração de inidoneidade a todos os órgãos Públicos, não se limitando, portanto, ao âmbito do Ente que aplicou a referida medida, sendo que o Superior Tribunal de Justiça aplica esse entendimento até mesmo para a penalidade de suspensão, veja-se: ‘É irrelevante a distinção entre os termos Administração Pública e Administração, por isso que ambas as figuras (suspensão temporária de participar em licitação (inc. III) e declaração de inidoneidade (inc. IV) acarretam ao licitante a não-participação em licitações e contratações futuras. A Administração Pública é una, sendo descentralizadas as suas funções, para melhor atender ao bem comum. A limitação dos efeitos da 'suspensão de participação de licitação' não pode ficar restrita a um órgão do poder público, pois os efeitos do desvio de conduta que inabilita o sujeito para contratar com a Administração se estendem a qualquer órgão da Administração Pública’ (REsp 151.567/RJ, Rel. Min. Peçanha Martins) . ‘Como bem acentuado pela Insigne Subprocuradora-Geral da República, Dra. Gilda Pereira de Carvalho Berger, não há ampliação punitiva ao direito da Recorrente, tão-somente a irrepreensível aplicação da letra da lei: ‘ (...) verifica-se que a sanção de suspensão prevista no inciso III, do art. 87, na forma com que foi disposta, aplica-se a todo e qualquer ente que, componha a Administração Pública, seja direta ou indireta, mesmo porque esta se mostra una, apenas descentralizada para melhor executar suas funções:’ (fl. 189) A Administração Pública é a acepção subjetiva de Estado-administrador e sua natureza executiva é única. Apenas as suas atribuições são distribuídas de forma descentralizada, para melhor gerir o interesse de sua comunidade.’ (STJ – RMS 9707/PR, Relatoria: Ministra Laurita Vaz) .
[...] O eminente Procurador-Geral da República, autoridade apontada como coatora, ao declarar a inidoneidade da parte impetrante para licitar e/ou contratar com a União (e não apenas com órgãos integrantes do próprio Ministério Público da União) , agiu na linha de orientação jurisprudencial firmada pelo E. Superior Tribunal de Justiça (REsp 174.274/SP, Rel. Min. Castro Meira) . “ (...) - É irrelevante a distinção entre os termos Administração Pública e Administração, por isso que ambas as figuras (suspensão temporária de participar em licitação (inc. III) e declaração de inidoneidade (inc. IV) acarretam ao licitante a não-participação em licitações e contratações futuras. - A Administração Pública é una, sendo descentralizadas as suas funções, para melhor atender ao bem comum. - A limitação dos efeitos da ‘suspensão de participação de licitação’ não pode ficar restrita a um órgão do poder público, pois os efeitos do desvio de conduta que inabilita o sujeito para contratar com a Administração se estendem a qualquer órgão da Administração Pública. Recurso especial não conhecido.” (REsp 151.567/RJ, Rel. Min. Francisco Peçanha Martins) . “I - A Administração Pública é una, sendo, apenas, descentralizado o exercício de suas funções. II - A Recorrente não pode participar de licitação promovida pela Administração Pública, enquanto persistir a sanção executiva, em virtude de atos ilícitos por ela praticados (art. 88, inc. III, da Lei n.º 8.666/93) . Exige-se, para a habilitação, a idoneidade, ou seja, a capacidade plena da concorrente de se responsabilizar pelos seus atos. III - Não há direito líquido e certo da Recorrente, porquanto o ato impetrado é perfeitamente legal. IV - Recurso improvido.” (RMS 9.707/PR, Rel. Min. Laurita Vaz) . Sendo assim, em face das razões expostas, com fundamento nos poderes processuais outorgados ao Relator da causa (RTJ 139/53 – RTJ 168/174) , denego o presente mandado de segurança. Arquivem-se os presentes autos. Publique-se. Brasília, 07 de abril de 2014. Min. Celso de Mello Relator (MS 30.947/DF. DJe de 09/04/2014) .”
No âmbito do TCU, cito o Acórdão 2218/2011-TCU-Primeira Câmara, cujo voto revisor, vencedor, do ministro Walton Alencar Rodrigues, assim dispôs, no sentido de estender o alcance da sanção disposta no art. 87, inciso III, da Lei 8.666/1993 a toda administração pública:
“A proibição de contratação de particular que já revelou ser indigno de ser contratado pela Administração, descumprindo obrigações anteriormente pactuadas, como é o caso do particular punido com a sanção prevista no inciso III do art. 87, tem o nítido propósito de evitar fraudes e prejuízos ao erário. Não procede a ideia de que o legislador tenha deliberadamente impedido o administrador de evitar tais prejuízos e fraudes. A Administração tem a obrigação de evitar a produção de evento que supõe danoso, ante a presença de elementos que permitam formar fundada convicção quanto ao resultado.
No mesmo sentido, o entendimento do STJ, esposado no REsp 174.274 / SP, relatado pelo Ministro Castro Meira: ‘O entendimento do Tribunal a quo, no sentido de que a suspensão imposta por um órgão administrativo ou um ente federado não se estende aos demais, não se harmoniza com o objetivo da Lei nº 8.666/93, de tornar o processo licitatório transparente e evitar prejuízos e fraudes ao erário, inclusive impondo sanções àqueles que adotarem comportamento impróprio ao contrato firmado ou mesmo ao procedimento de escolha de propostas. Há, portanto, que se interpretar os dispositivos legais estendendo a força da punição a toda a Administração, e não restringindo as sanções aos órgãos ou entes que as aplicarem. De outra maneira, permitir-se-ia que uma empresa, que já se comportara de maneira inadequada, outrora pudesse contratar novamente com a Administração durante o período em que estivesse suspensa, tornando esta suspensão desprovida de sentido’.
Por essas razões, entendo que esta Corte deva rever seu posicionamento anterior, para considerar legal a inserção, pela Infraero, de cláusula editalícia impeditiva de participação daqueles incursos na sanção prevista no inciso III da Lei 8.666/93.”
Ainda no mesmo acórdão, o ministro relator José Múcio Monteiro assim se pronunciou:
“A determinação contida no item 1.5.1 do Acórdão 1166/2010-TCU-Primeira Câmara, contestada pela Empresa Brasileira de Infraestrutura Aeroportuária, decorreu do entendimento de que a sanção prevista no art. 87, inciso III, da Lei nº 8.666/1993 restringia-se à entidade que a aplicou e, por isso, a Infraero deveria se abster de incluir em seus editais de licitação cláusula impedindo a participação de interessados que houvessem sido suspensos de participar de licitações e de contratar por decisão de outro ente da Administração Pública.
[...]
3. Nesta oportunidade, o Relator da deliberação contestada pela Infraero, eminente Ministro Walton Alencar Rodrigues, apresenta voto revisor, colacionando, inclusive, decisões do Superior Tribunal de Justiça, que amparam seu novo entendimento de que a vedação à participação em licitações e à contratação de particular incurso na sanção prevista no inciso III do art. 87 da Lei 8.666/1993 estende-se a toda a Administração direta e indireta.
4. Considerando que ainda não há jurisprudência consolidada sobre a matéria em discussão, e tendo em vista que a linha defendida pelo Revisor carrega o nobre propósito de dar proteção à Administração Pública e, enfim, ao interesse público, não vejo óbice a que esta Corte reveja seu posicionamento anterior, para considerar legal a inserção, pela Infraero, de cláusula editalícia impeditiva de participação daqueles incursos na sanção prevista no inciso III da Lei 8.666/1993, na forma proposta pelo Ministro Walton Alencar Rodrigues, cujo voto passo a acompanhar.”
IV
Em referência ao argumento de que a jurisprudência do TCU seria endossada por parecer da AGU, ressalto que a Controladoria-Geral da União (CGU) , mantenedora do Cadastro de Empresas Inidôneas e Suspensas (CEIS) , adota o entendimento do STJ para interpretação do art. 87, inciso III, da Lei 8.666/1993 (ver MS 19.657/DF, rel. min. Eliana Calmon, primeira seção, DJe 23/08/2013) .
É forçoso convir que manter tal dissonância entre órgãos da administração pública é aumentar a burocracia, a ineficiência e o “apagão das canetas”, que esta Corte tanto se esmera em combater. Não há como negar a dificuldade que se impõe ao gestor público diante dessa dissonância entre os órgãos: qual caminho seguir? Enfim, se o TCU e a AGU têm entendimento em um sentido e se o STJ e a CGU possuem em outro, não me parece razoável exigir que a administração pública siga aquele posicionamento em detrimento deste.
V
Com relação ao argumento de prejuízo à competitividade/concorrência e à falta de dados concretos para avaliar o impacto da divergência de entendimento entre TCU e STJ, é ilustrativo avaliar o caso concreto destes autos. Aplicar a jurisprudência deste Tribunal significa determinar ao jurisdicionado que rompa unilateralmente o contrato (que já se encontra firmado e com valor de mais de R$ 500 mil) . Não é crível que o contratado aceitará pacificamente essa determinação – sabendo que o entendimento do Judiciário, cuja decisão o TCU não tem poder de contestar – lhe é favorável.
O resultado não é difícil de se imaginar. A decisão do Poder Judiciário será favorável ao contratado e contrária ao TCU. Inevitável ocorrer indenizações e interrupção de prestação de serviços até o deslinde da contenda, com custos elevados.
Também não podem ser olvidados os riscos potenciais relacionados à contratação de empresa que há menos de um ano foi sancionada por inexecução contratual. Mais custos para nova licitação e interrupção de prestação de serviços certamente teriam o condão de anular suposta competitividade ou economia decorrentes da participação da empresa sancionada no certame. Em outras palavras, não há que se falar em restrição à competitividade ou dano ao erário em razão da aplicação da jurisprudência do STJ; não interessa à administração contratar particular que já descumpriu obrigações anteriormente pactuadas.
VI
Por fim, ressalto a pertinente ponderação do ministro Bruno Dantas de que o TCU deveria aguardar a tramitação do PL 6.814/2017 – que trata de reformulação da Lei de Licitações e dispõe, em seu art. 112, § 3º, que a sanção de impedimento de licitar ou contratar se estende para toda a administração pública direta e indireta do ente sancionador, no sentido da jurisprudência do STJ – antes de alterar sua jurisprudência. Concordo com o revisor sobre deixar de firmar entendimento sobre a matéria neste momento. Entretanto, para o caso concreto, mantenho minha posição de seguir o entendimento daquele tribunal superior, no mesmo sentido já adotado nesta Corte pelo ministro Walton Alencar Rodrigues, no bem elaborado voto condutor do Acórdão 2218/2011-TCU-Primeira Câmara, com o propósito de dar proteção à administração pública e, enfim, ao interesse público.
	Ante o exposto, VOTO no sentido de que seja aprovado a minuta de acórdão que ora submeto à deliberação deste Colegiado.
TCU, Sala das Sessões Ministro Luciano Brandão Alves de Souza, em 21 de agosto de 2019.
ANA ARRAES 
Relatora